【裁判字號】    98,訴,206
【裁判日期】    990226
【裁判案由】    拆屋還地
【裁判全文】
臺灣高雄地方法院民事判決               98年度訴字第206號
原      告  壬○○
訴訟代理人  利美利律師
複  代理人  唐小菁律師
被      告  甲○○○
            丙○○
            丁○○
            己○○
            戊○○
            辛○○
共      同
訴訟代理人  庚○○
上列當事人間請求拆屋還地事件，本院於民國99年2月23日言詞
辯論終結，判決如下：
    主  文
被告甲○○○應將坐落高雄縣鳥松鄉○○○段九十六地號、九十
六之二０地號土地如附圖所示編號九十六之三十三（面積三一九
平方公尺）、九十六之三十四（面積一五六平方公尺）、九十六
之三十五（面積二二平方公尺）部分之地上物及附圖所示「－×
－×」連線（長一六六公尺、寬０點五公尺、面積八三平方公尺
）之圍牆拆除，並將圍牆內（含圍牆坐落基地）之土地返還原告
。
被告丙○○、丁○○、己○○、戊○○、辛○○應自坐落高雄縣
鳥松鄉○○○段九十六地號、九十六之二０地號土地如附圖所示
「－×－×」連線（長一六六公尺、寬０點五公尺、面積八三平
方公尺）之圍牆內（含圍牆座落基地）之土地遷出，並將土地返
還原告。
訴訟費用由被告負擔。
本判決第一項於原告以新台幣壹佰壹拾貳萬捌仟肆佰元供擔保後
得假執行，被告甲○○○如以新台幣佰拾捌萬伍仟貳佰元為
原告預供擔保後，得免為假執行。
    事實及理由
一、按訴狀送達後，原告不得將原訴變更或追加他訴，但被告同
    意者，不在此限。被告於訴之變更或追加無異議，而為本案
    之言詞辯論者，視為同意變更或追加。民事訴訟法第255 條
    第1 項第1 款、第2 項分別定有明文。本件原告起訴時原以
    被告甲○○○、丙○○為被告，主張渠等無權占用原告所有
    坐落高雄縣鳥松鄉○○○段96地號、96之20地號土地（下稱
    系爭土地），爰依所有物返還請求權，請求被告甲○○○、
    丙○○拆除系爭土地上之地上物，並將占用部分之土地返還
    原告。嗣於訴狀送達後，原告主張被告丙○○、丁○○、己○○、戊○○、辛○○居住使用系爭土地上如附圖所示編號
    96 之33 、96之34、96之35部分之地上物及附圖所示「－×
    －×」連線之圍牆，同時占用附圖所示「－×－×」連線之
    圍牆內（含圍牆座落基地）之土地，因而追加被告丁○○、
    己○○、戊○○、辛○○為被告，並變更聲明為：(一)被告甲○○○應將系爭土地上之地上物拆除後，將附圖所示「－×
    －×」連線之圍牆範圍內（含圍牆座落基地）之土地返還原
    告。(二)被告丙○○、丁○○、己○○、戊○○、辛○○應自
    系爭土地如附圖所示「－×－×」連線之圍牆內（含圍牆座
    落基地）之土地遷出，並將該部分土地返還原告。被告丙○○、丁○○、己○○、戊○○、辛○○對於原告上開訴之變
    更、追加，無異議而為本案言詞辯論，視為同意追加。原告
    此部分訴之變更、追加，核與上開規定相符，應予准許。
二、原告主張：原告於民國97年9 月間因拍賣而取得系爭土地之
    所有權。被告甲○○○並無占用系爭土地之權利，竟於系爭
    土地上興建如附圖所示編號96之33（面積319 平方公尺）、
    96 之34 （面積156 平方公尺）、96之35號（面積22平方公
    尺）之未保存登記建物（門牌號碼高雄縣鳥松鄉○○路51巷
    17號，下稱系爭建物）及附圖所示「－×－×－」連線之圍
    牆（長166 公尺、寬0.5 公尺，面積83平方公尺，下稱系爭
    圍牆），被告甲○○○自應將系爭建物及圍牆拆除後，將圍
    牆內（含圍牆坐落基地）之土地返還原告。被告丙○○、丁○○、己○○、戊○○、辛○○現居住使用於系爭建物、圍
    牆，占用圍牆內之土地，亦應自系爭圍牆內（含圍牆座落基
    地）之土地遷出並將該部分土地返還原告，為此依所有物返
    還請求權，提起本訴，並聲明：(一)被告甲○○○應將系爭土
    地上之系爭建物及圍牆拆除後，將系爭圍牆內（含圍牆坐落
    基地）之土地返還原告。(二)被告丙○○、丁○○、己○○、
    戊○○、辛○○應自系爭圍牆內（含圍牆坐落基地）之土地
    遷出，並將該部分土地返還原告。(三)願供擔保，請准就第1
    項聲明宣告假執行。
三、被告則以：被告甲○○○於71年間向系爭土地之原所有人王
    進丁承租系爭土地，並在系爭土地上興建系爭建物及圍牆，
    且以代王進丁清償積欠鳥松鄉農會借款之方式抵付租金。被
    告甲○○○為系爭土地之承租人，系爭土地之所有權雖由原
    告拍賣取得，然系爭土地之租賃契約對於原告仍繼續存在，
    被告甲○○○自有權占用系爭土地，至於被告丙○○、丁○○、己○○、戊○○、辛○○均係經被告甲○○○同意而使
    用系爭圍牆內之土地，亦屬有權占有等語，資為抗辯。並聲
    明：(一)原告之訴駁回。(二)如受不利判決，願供擔保，請准宣
    告假執行。
四、兩造不爭執事實：
  (一)原告於97年9 月9 日因拍賣而取得坐落高雄縣鳥松田草埔段
    96 、96 之20地號土地之所有權。
  (二)王進丁為系爭土地之原所有人。
  (三)被告甲○○○在系爭土地上興建如附圖所示編號96之33（面
    積31 9平方公尺）、96之34（面積156 平方公尺）、96之35
    號（面積22平方公尺）之未保存登記建物（門牌號碼高雄縣
    鳥松鄉○○路51巷17號）及附圖所示「－×－×－」連線之
    圍牆（長166 公尺、寬0.5 公尺，面積83平方公尺）。被告
    丙○○、丁○○、己○○、戊○○、辛○○均係經被告甲○○○同意而居住使用系爭建物、圍牆及圍牆內之土地。
五、本件爭點：
  (一)原告請求被告甲○○○將系爭土地上之系爭建物及圍牆拆除
    ，並將圍牆內（含圍牆坐落基地）之土地返還原告，有無理
    由？
  (二)原告請求被告丙○○、丁○○、己○○、戊○○、辛○○自
    系爭圍牆內（含圍牆坐落基地）之土地遷出，並將該部分土
    地返還原告，有無理由？
六、得心證理由：
  (一)原告請求被告甲○○○將系爭土地上之系爭建物及圍牆拆除
    ，並將圍牆內（含圍牆坐落基地）之土地返還原告，有無理
    由？
    1.按當事人主張有利於己之事實者，就其事實有舉證之責任
      ，民事訴訟法第277 條前段定有明文。次按所有人對於無
      權占有或侵奪其所有物者，得請求返還之，對於妨害其所
      有權者，得請求除去之，民法第767 條前段、中段亦有明
      定；而以無權占有為原因，請求返還所有物之訴，被告倘
      係以「非無權占有」資為抗辯者，原告就被告無權占有之
      事實，並不負舉證責任。換言之，被告應就其取得占有係
      有正當權源之事實，盡舉證之責。如不能證明，則應認原
      告之請求為有理由。原告主張其為系爭土地之所有權人，
      被告無權占用系爭土地，自應將系爭土地返還予原告乙情
      ，被告雖不爭執系爭土地為原告所有及被告占用系爭土地
      之事實，然否認無權占有乙節，並以前揭情詞為辯。依上
      開說明，被告應就其取得占有係有正當權源之事實，負舉
      證之責。
    2.經查：
      (1)系爭土地為原告所有，被告甲○○○於系爭土地上興建
        如附圖所示編號96之33（面積319 平方公尺）、96之34
        （面積156 平方公尺）、96之35號（面積22平方公尺）
        之未保存登記之系爭建物，及附圖所示「－×－×－」
        連線之圍牆（長166 公尺、寬0.5 公尺，面積83平方公
        尺）之圍牆之事實，除有土地登記謄本在卷可憑外，並
        經本院會同兩造及高雄縣仁武地政事務所之地政人員到
        場勘測無誤，有複丈成果圖在卷可查（本院卷第173 頁
        ），被告甲○○○占用系爭土地之事實，應可認定。
      (2)被告抗辯被告甲○○○與系爭土地之原所有人王進丁間
        ，就系爭土地訂有租約，部分租金以被告甲○○○代王
        進丁清償積欠鳥松鄉農會借款之方式抵付等情，並以被
        告丁○○之陳述、證人乙○○之證詞及繳款單為據。被
        告丁○○雖陳稱：其原居住於原為王進丁所有之土地上
        之木屋，該木屋基地位置與系爭土地相鄰，其與被告甲○○○結婚、生子後，乙○○也娶妻、生子，原居住之
        房屋空間太小，王進丁表示系爭土地可以供其與被告甲○○○蓋房屋，但是必須付租金，每月租金新台幣（下
        同）1 至2 萬元，被告甲○○○從65年開始興建房屋時
        起就按月支付租金1 至2 萬元給王進丁，一直付到91年
        間王進丁死亡等語（本院卷第122 、123 頁）。證人乙○○固亦證稱：因為被告甲○○○一家人沒有房子可以
        居住，所以被告甲○○○向王進丁表示，希望王進丁提
        供土地，供被告甲○○○興建房屋，王進丁要求以租地
        的方式處理，每月租金1 萬多元，每月以現金支付，其
        親眼目睹被告甲○○○交付租金給王進丁，其亦有向王
        進丁承租土地興建房屋，並與王進丁同住等語（本院卷
        第134 至137 頁）。被告丁○○及與證人乙○○，雖均
        提及被告甲○○○向王進丁承租系爭土地興建房屋乙節
        ，然被告丁○○係被告甲○○○之配偶，亦居住於被告
        甲○○○興建之系爭建物，其就本件被告甲○○○是否
        有權占用系爭土地之爭執，有利害關係，其證詞已難期
        客觀，又其陳述被告甲○○○承租系爭土地之租金所陳
        述之金額乙節並不明確，被告甲○○○是否確有向王進
        丁承租系爭土地，實非無疑。再者，被告丁○○與證人
        乙○○係兄弟關係，2 人均為王進丁之子女，證人乙○○亦在原為王進丁所有之土地上興建房屋，並與王進丁
        同住於其興建之房屋內，在此種情形下，王進丁豈有仍
        將名下土地出租予乙○○並收取租金之理。證人乙○○
        證稱其與被告甲○○○均係向王進丁承租土地云云，尚
        難採為有利被告之認定。
      (3)觀之被告提出之繳款單之原借金額並不相同（本院卷第
        33至43頁），其中原借金額950 萬元部分，借款人係訴
        外人吳福榮，並以系爭土地擔保吳福榮向高雄縣鳥松鄉
        農會（後由合作金庫商業銀行接管合併）借款之債務，
        950 萬元已經清償，雖有合作金庫商業銀行鳳松分行98
        年4 月15日合金鳳松字第0980001625號函附明細表在卷
        可稽（本院卷第90至92頁）。然清償借款之人是否為被
        告甲○○○並無證據證明，又縱為被告甲○○○清償，
        因其與王進丁間就系爭土地是否有以代償債務抵付租金
        之約定，亦無法證明為真實，其他繳款單，亦僅能證明
        有清償債務之事實，自難以此認定被告甲○○○與王進
        丁就系爭土地訂有租賃契約。
      (4)被告雖辯稱系爭建物之價值高達1,000 萬元，原告請求
        拆屋還地有濫用權利情事，然為原告所否認。又按權利
        之行使，不得以損害他人為主要目的，固為民法第148
        條所明定。然權利之行使，是否以損害他人為主要目的
        ，應就權利人因權利行使所能取得之利益，與他人及國
        家社會因其權利行使所受之損失，比較衡量以定之。倘
        其權利之行使，自己所得利益極少而他人及國家社會所
        受之損失甚大者，非不得視為以損害他人為主要目的，
        此乃權利社會化之基本內涵所必然之解釋，最高法院71
        年台上字第73 7號著有判例。是以，如原告行使權利所
        得利益並非極少而被告受損甚大，即難謂原告權利之行
        使係以損害他人為主要目的。經查：依附圖所示，被告
        甲○○○在系爭土地上興建系爭建物及圍牆，圍牆內之
        土地占用系爭土地之大部分面積，足見，原告行使其就
        系爭土地之所有權利益並非極少，況且被告主張系爭建
        物價值高達1,000 萬元，並無證據可資政明，被告抗辯
        原告係以損害被告為主要目的而有權利濫用之情形云云
        ，並無足採。
    3.綜上，被告甲○○○占用系爭土地，然並無法證明其占用
      系爭土地之合法權源，其主張有權占用系爭土地云云，自
      無足採。原告請求被告甲○○○將系爭土地上之系爭建物
      及圍牆拆除後，將圍牆內（含圍牆座落基地）之土地返還
      原告，非以損害他人為主要目的而無權利濫用之情形，原
      告之請求核屬有據，應予准許。
  (二)原告請求被告丙○○、丁○○、己○○、戊○○、辛○○自
    系爭圍牆內（含圍牆坐落基地）之土地遷出，並將該部分土
    地返還原告，有無理由？
    被告丙○○、丁○○、己○○、戊○○、辛○○現均居住使
    用系爭建物、圍牆之事實，乃兩造所不爭執。被告甲○○○
    既無權占用系爭土地，則被告丙○○、丁○○、己○○、戊○○、辛○○居住使用系爭建物、圍牆，同時使用圍牆內（
    含圍牆座落基地）之土地，亦屬無權占有，應可認定，原告
    請求被告丙○○、丁○○、己○○、戊○○、辛○○自系爭
    圍牆內（含圍牆座落基地）遷出，並將該部分土地返還原告
    ，有為有理。
七、綜上所述，原告主張被告甲○○○在系爭土地上興建系爭建
    物、圍牆而無權占用圍牆內之系爭土地，被告丙○○、丁○○、己○○、戊○○、辛○○居住於系爭建物、圍牆而無權
    占用圍牆內（含圍牆座落基地）之系爭土地，請求被告甲○○○將系爭建物、圍牆拆除後，將圍牆內（含圍牆座落基地
    ）之土地返還原告；另請求被告丙○○、丁○○、己○○、
    戊○○、辛○○自系爭圍牆內（含圍牆坐落基地）之土地遷
    出，並將該部分土地返還原告，為有理由，應予准許。
八、原告陳明願供擔保，請准就本判決第一項宣告假執行，被告
    亦陳明，願供擔保，請准宣告免為假執行，經核均無不合，
    爰分別酌定相當擔保金額准許之。
九、據上論結，本件原告之訴為有理由，依民事訴訟法第78條、
    第85條第1 項、第390 條第2 項、第392 條第2 項，判決如
    主文。
中    華    民    國    99    年    2     月    26    日
                  民事第三庭    法  官  陳宛榆
正本係照原本作成。
如不服本判決，應於送達後20日內，向本院提出上訴狀並表明上
訴理由，如於本判決宣示後送達前提起上訴者，應於判決送達後
10日內補提上訴理由書（須附繕本）。
中    華    民    國    99    年    2     月    26    日
                                書記官  周耿瑩

司法院資訊處製作；財團法人民間司法改革基金會備份。
